【裁判字號】    95,訴,3197
【裁判日期】    950830
【裁判案由】    返還印章等
【裁判全文】
臺灣臺北地方法院民事判決              95年度訴字第3197號
原      告  廣昌開發建設股份有限公司
法定代理人  乙○○
訴訟代理人  易定芳律師
被      告  甲○○
            丙○○
前列二人共同
訴訟代理人  張仁龍律師
前列二人共同
複代理人    林契名律師
上列當事人間返還印章等事件，本院於中華民國95年8月16日言
詞辯論終結，判決如下：
    主  文
被告甲○○應將如附件一台北市政府在民國93年12月15日以北市
商一字第00455063-2號營利事業統一編號：00000000所核發之台
北市政府營利事業登記證正本一件，暨如附件二所示「廣昌開發
建設股份有限公司」印文之印章一顆返還予原告。
原告其餘之訴駁回。
訴訟費用被告甲○○負擔二分之一，餘由原告負擔。
    事實及理由
一、原告起訴主張略以：
（一）被告係原告公司於民國（下同）93年12月31日召開臨時股
      東臨時會（即第二屆董事會）決議選出之董事（含乙○○
      董事計三人），並於是日召開董事會，選舉乙○○為董事
      長兼總經理，同時決議「有關93年12月13日簽訂之代管書
      之文件印章等，依約返還還董事會收訖」，即原由被告保
      管之原告公司印章等應予返還。然被告甲○○於原告公司
      94年4月25日召開股東臨時會改選董事後，無權占有且拒
      不返還前所保管之原告公司印章等資料；然上開印章等資
      料屬原告公司之財產，故原告自得依民法第767條之規定
      請求被告返還。爰聲明：被告應將如附件一台北市政府在
      93年12月15日以北市商一字第00455063-2號營利事業統一
      編號：00000000所核發之台北市政府營利事業登記證正本
      一件暨如附件二所示「廣昌開發建設股份有限公司」印文
      之印章一顆（下併簡稱系爭印章）返還予原告。訴訟費用
      由被告負擔。
（二）被告無權占有系爭營利事業登記證及印章：
  １、原告公司於第二屆董事會後，已於94年4月25日召開股東
      臨時會，決議改選董事為乙○○、高天來、洪順賢三人，
      選舉乙○○為董事長，有董事會議事錄乙份可稽，被告甲○○、丙○○二人即非原告公司之董事，自無權占有保管
      系爭印章，卻仍拒予返還予原告，尤有進者，被告利用無
      權占有之機會，盜用如附件二之印章，業據原告提出刑事
      偽造文書告訴現正偵查中，且原告另於94年12月13日以存
      證信函第6802號催請被告歸還，迄今仍未返還，是被告自
      應返還系爭印章如聲明所示。
  ２、被告甲○○非為第二屆董事會保管系爭營利事業登記證及
      印章：按系爭印章係在93年12月31日由保管人潘銘祥律師
      依原告公司董事會議決議返還董事會收訖，即由被告甲○○與原告公司董事長乙○○二人簽收，並存置在原告公司
      保險箱內，惟被告甲○○卻擅自取走執有，有台灣台北地
      方法院94年度易字第1262號刑事判決（第3頁第13行起參
      照）可稽。另系爭營利事業登記證係由被告甲○○一人簽
      收，有簽收證乙紙可稽。基此，被告辯稱原告應向第二屆
      董事會請求返還云云，自不足取。
（三）原告系爭印章及營利事業登記證之所有權人，有權為本件
      請求：系爭印章及營利事業登記證係屬原告公司之財產，
      卻由被告甲○○無權占有不予返還，業由原告公司第三屆
      董事會決議請求被告返還，有存證信函第6802號乙份可稽
      ；又原告公司不論是第二屆股東會、董事會亦或第三屆股
      東會、董事會均選任乙○○為代表人，故乙○○自為合法
      之代表人，同時董事會至多僅為法人之機關，並無權利能
      力，是本件原告起訴合法且有理由，被告抗辯原告不適格
      ，印章應返還董事會云云，自無理由。
（四）按原告在93年12月31日召開董事會，選舉乙○○為董事長
      兼總經理，有董事會議事錄乙份可稽，任期從93年12月31
      日至96年12月30日止，有變更登記表乙份可稽，縱如被告
      所述94年4月25日所召集之臨時股東會決議應為撤銷，揆
      上所述，乙○○仍為原告之法定代理人，原告之請求權並
      不受94年4月25日臨時股東會結果之影響，被告仍有將印
      章返還予原告之義務。
二、被告抗辯略以：
（一）按被告甲○○受第二屆董事會所委任為第二屆董事會保管
      系爭印章及營利事業登記證，是被告並非無權占有；且查
      原告公司第三屆董事會召集程序及決議方法均係違反法令
      ，經提起撤銷股東會決議現尚未確定，而現任原告公司董
      事長乙○○等犯罪集團更涉嫌掏空原告公司資產，原告身
      為股東之一，自有必要保全相關物件，故被告甲○○自有
      權為第二屆股東會保管系爭文件印章，原告請求被告返還
      當事人並不適格。退步言，系爭印章原告公司業已辦理變
      更登記，是本件原告請求被告返還印章亦無理由，爰答辯
      聲明：請求駁回原告之訴，訴訟費用由原告負擔。
（二）原告不得依民法第767條第1項規定請求返還：
  １、原告無權為本件請求：系爭印章等係被告甲○○受第二屆
      董事會所委任為第二屆董事會保管，原告應向第二屆董事
      會請求返還，亦或由第二屆董事會請求甲○○返還方屬當
      事人適格，且應係由第三屆董事會向第二屆董事會請求返
      還，是本件原告請求被告返還並無理由。
  ２、被告甲○○非無權占有系爭印章等：原告公司第三次股東
      臨時會之召集係由乙○○、丁麗文、洪順賢、許深信等人
      合組犯罪集團，為掌控公司以掏空公司所導演，該次股東
      臨時會之召集程序及決議方法均係違反法令，業經被告丙○○依法訴請撤銷在案（台北地方法院94年度訴字第2487
      號、台灣高等法院95年上字第27號），尤其乙○○犯罪集
      團涉嫌掏空廣昌公司資產，業經調查局台北市調處調查屬
      實移送臺灣台北地方法院檢察署積極偵辦中，案號為94年
      偵字第9828號，乙○○等人黑手掌控公司，損害股東權益
      ，原告身為股東之一，自有必要保全相關物件，以免淪入
      乙○○等人之手，阻止渠等繼續從事危害股東之勾當，是
      被告甲○○自有權為第二屆股東會保管系爭文件印章。又
      被告甲○○對原告曾墊支鉅款約高達新台幣（下同）27,
      495,524元之，在原告未如數清償前，為免原告取得印章
      進行脫產，此有原告公司95年3月7日股東臨時會會議紀錄
      可證原告已積極進行脫產，自有保全保管物之權利而拒絕
      原告之請求，本件原告之訴為無理由。
（三）本件無權利保護必要：又本件係爭印章原告公司業已辦理
      變更登記，已如廢物，請求返還並無訴訟利益；而縱認目
      前原告第三屆董事會之推選係屬合法，然第三屆董事會亦
      應與第二屆董事會辦理交接，保括物品與金錢、帳目之交
      接，但第三屆董事會並非合法選任，自從無與第二屆董事
      會或與被告二人辦理交接，是原告驟然起訴當事人並不適
      格，同時亦無無理由，應予駁回。
三、法院協助兩造整理爭點如下:
（一）兩造不爭執事項：
  １、原告公司於93年12月31日下午2時於台北市○○○路○段
      380號7樓之1即原告公司會議室召開臨時股東會，選任被
      告及乙○○為董事並組成董事會，並於同日下午3時30分
      於同址召開董事會選任乙○○任董事長兼總經理；並決議
      「有關93年12月13日簽訂之代管書之文件印章等，依約返
      還董事會收訖」即原告起訴狀如附件一台北市政府在93年
      12月15日以北市商一字第00455063-2號營利事業統一編號
      ：00000000所核發之台北市政府營利事業登記證正本乙紙
      暨如附件二所示「廣昌開發建設股份有限公司」印文之印
      章乙顆（即系爭印章）。
  ２、原告公司於93年12月13日由董事長乙○○、洪順賢、丁麗
      文簽立原證一代管委託書，記載略以：原告董事會茲因原
      告公司臨時股東會改選董事、監察人在即，為順利公司業
      務持續進行，並取信全體股東，將原告公司業務推動之必
      要印章及文件交股東代表丙○○、潘銘祥律師、楊金順律
      師在臨時股東會召集閉鎖期間至新董事會成立即交還董事
      會等語。並由潘銘祥律師負責保管原告公司印鑑之大章及
      原告公司各項會計表冊、楊金順律師負責保管原告公司印
      鑑之小章及甲存乙存之小大章，存摺及支票。
  ３、原告公司於94年4月25日再召開股東臨時會，決議改選董
      事為乙○○、高天來、洪順賢三人，同時並召開董事會，
      選舉乙○○為董事長；而被告丙○○起訴請求撤銷原告公
      司前開94年4月25日所召開之臨時股東會決議事件，業據
      本院94年度訴字第2487號民事判決駁回被告丙○○該案請
      求。目前上訴第二審，由台灣高等法院以95年度上字第27
      號撤銷股東會決議案件審理中。
  ４、原告公司以被告為代理董事長，分別在94年1月14日及94
      年1月24日使用本件原告請求被告返還之原告公司大章寄
      發存證信函予訴外人東亞建築經理股份有限公司等。
  ５、原告公司現任董事長乙○○於93年12月31日上開臨時股東
      會改選董監事及決議後，明知原告公司上開營利事業登記
      證正本及印章應移交董事會保管，而由甲○○置放在原告
      公司即臺北市大安區○○○路○段380號7樓之1之保險箱內
      。乙○○於94年1月12日，委託不知情之刻印店老闆，偽
      刻「廣昌開發股份有限公司」之公司印章及「乙○○」之
      印章各1個，並於94年1月13日，在臺北市市○路1號臺北
      市商業管理處，填載業務上不實之「廣昌公司補發登記申
      請書」後，並持偽刻之大、小印偽造印文後，向臺北市商
      業管理處行使，用以申請補發營事業登記證；另於94年1
      月17日領取營利事業登記證後，前往國泰世華銀行松江分
      行處，填載業務上不實之「存款業務異動申請書」二份，
      並持前開偽造之印章，偽造大、小印後，連同前開申請補
      發之營利事業登記證，持以向國泰世華銀行松江分行行使
      ，用以變更廣昌公司在該銀行帳號000000000000號帳戶之
      印鑑變更及辦理通提，而經被告甲○○訴由臺北市政府大
      安分局報請臺灣臺北地方法院檢察署檢察官偵查起訴，並
      經本院刑事庭於94年11月15日以94年易字第1262號判處「
      乙○○連續行使業務登載不實之文書，處有期徒刑月，
      如易科罰金，以佰元折算壹日。緩刑貳年。未扣案偽刻
      『廣昌開發股份有限公司』印章、『乙○○』印章各壹個
      及『廣昌開發股份有限公司』、『乙○○』之印文，均沒
      收。」。目前原告法定代理人乙○○上訴第二審中，由台
      灣高等法院刑事庭以94年度易字第1262號審理中。
  ６、94年12月13日原告委請律師易定芳以存證信函第6802 號
      通知被告甲○○，副本被告丙○○略以受原告公司全體董
      事委託請被告甲○○於文到三日內將無權占用之原告公司
      大小章交易定芳律師收受，逾期即追究一切法律責任等語
      。
（二）兩造協議簡化爭點：
  １、原告依據民法第767條規定，是否有權請求被告返還系爭
      印章？
  ２、系爭印章現由被告持有？被告是否有權持有系爭印章？
四、法院之判斷：
（一）本件原告起訴請求為適格之當事人。
  １、經查本件兩造對原告廣昌開發建設股份有限公司第二屆董
      事會選任乙○○為董事長一事均不爭執；而第三屆董事會
      亦選任乙○○為董事長，是不論兩造訟爭之第三屆董事會
      選任或組成是否合法（即臨時股東會召集程序是否違法經
      撤銷），惟乙○○為原告公司董事長即代表人，有權提起
      本件訴訟並無疑義。
  ２、原告公司董事會至多僅是原告公司依法執行業務之機關，
      惟原告公司董事會並非法人，無權利能力及行為能力；是
      兩造不爭執事實１決議「有關93年12月13日簽訂之代管書
      之文件印章等，依約返還董事會收訖」之『董事會』，因
      無法人人格，故其真意應係返還予原告公司，即由原告法
      定代理人即董事會董事長收受。據此被告抗辯應返還予原
      告公司董事會，而非原告公司，故原告起訴當事人不適格
      云云，即顯無理由，亦應敘明。
  ３、本件原告為公司法人並由法定代理人（代表人）代表依法
      提起本件訴訟，是依原告起訴主張之事實及理由，本件原
      告當事人適格並無疑義，被告抗辯持前開決議事項爭執原
      告當事人不適格云云，並無理由。
（二）系爭印章應為原告公司所有，現為被告甲○○持有，而被
      告經原告催告拒不返還系爭印章即屬無權占有。
  １、本件系爭印章為被告甲○○持有等事實，為兩造所不爭執
      ，是自堪信為真實。
  ２、系爭印章為原告公司所有，同時亦應由公司代表人使用或
      授權使用，亦為公司經營業務常態，應先予敘明。
  ３、再查本件乙○○目前仍為原告公司法定代理人如前述，併
      參照上開兩造不爭執事實，被告甲○○經原告催告返還後
      ，繼續持有系爭印章，即難認是合法持有。
  ４、被告再抗辯稱代墊原告公司94年1至6月分支出27,495,524
      元，原告未清償前，為免原告公司脫產，續持有系爭印章
      自屬有正當理由，並提出被證三為據。惟查：
      本件原告是否有積欠被告上開金額之債務，被告本未能
      提出確切證據以實其說。
      次查系爭印章等，實係公司負責人對內及對外行使職務
      時之必備文件及資料，嚴格言，並無具體財產價值，是縱
      認原告積欠被告上開金額，被告亦不得拒絕返還系爭印章
      ，停滯原告公司正常運作。
      再查被告為原告公司股東，與原告間金錢往來債務，若
      有爭執同時有保全債權之必要，亦應循法律規定之假扣押
      或假處分程序為之，不能捨此合法途徑，逕以「自力救濟
      」方式，扣留原告公司印鑑章等（即系爭印章）妨阻原告
      公司之合法營運。
      再查本件被告抗辯原告公司積欠款項，縱認屬實，亦與
      其應交還系爭印章與原告之義務無關，亦即被告亦不能主
      張返還系爭印章之義務與原告公司返還其所主張欠款之「
      義務」同時履行，而主張同時履行抗辯。
      綜上，本件被告抗辯原告另積欠墊款可以拒絕返還系爭
      印章云云，並無理由。
（三）原告依據民法第767條規定請求被告甲○○返還系爭印章
      為有理由。
  １、原告為系爭印章之所有權人，是原告依據所有權之法律關
      係請求被告返還系爭印章，自有理由，應予准許。
  ２、公司法人之人格與公司代表人之人格為二不同之「人」，
      是原告公司法定代理人乙○○是否涉犯刑事罪責，兩造不
      爭執事項中乙○○刑事案件是否有罪判決確定，核均與本
      件原告請求被告返還無權占有之系爭印章無關，而被告逕
      將原告與原告法定代理人混為一談，抗辯稱乙○○涉嫌淘
      空原告資產，為保全其財產合法有權持有系爭印章云云，
      亦不足為被告有利之認定，亦應敘明。
（四）本件系爭印章為被告甲○○持有，是原告依民法第767 條
      規定請求被告丙○○返還系爭印章，即無理由，應予駁回
（五）本件事證已明，兩造間其餘攻擊防禦方法，或提出法院未
      經調查之證據，核均與法院判斷結果無涉，爰不一一敘明
      及審酌。
四、結論：原告之訴為一部有理由，一部無理由，依民事訴訟法
    第79條判決如主文。
中    華    民    國    95    年    8    月    30    日
                  民事第四庭    法  官  洪遠亮
以上正本係照原本作成
如對本判決上訴，須於判決送達後20日內向本院提出上訴狀
中    華    民    國    95    年    8     月    31    日
                                書記官  柯金珠


司法院資訊處製作；財團法人民間司法改革基金會備份。
